【裁判字號】    98,簡上,86
【裁判日期】    981008
【裁判案由】    確認本票債權不存在
【裁判全文】
臺灣彰化地方法院民事判決  98年度簡上字第86號
上  訴  人  蕭紫語（即蕭秋桂）
            丙○○
被 上訴 人  甲○○
訴訟代理人  乙○○
上列當事人間請求確認本票債權不存在事件，上訴人對於中華民
國98年4月20日本院彰化簡易庭第一審判決（98年度彰簡字第36
號）提起上訴，本院於民國98年9月24日言詞辯論終結，判決如
下：
    主      文
原判決關於駁回上訴人後開第二項之訴部分及訴訟費用之裁判廢
棄。
上開廢棄部分，確認被上訴人持有本院97年度司票字第1279號民
事裁定所載，以上訴人為發票人、發票日民國86年3月19日、到
期日民國86年12月31日、面額新台幣270萬元本票，超過新台幣
164,768元及自民國97年12月18日起至清償日止，按年息百分之6
計算之利息之債權不存在。
其餘上訴駁回。
第一、二審訴訟費用新台幣69,325元，由上訴人負擔6%，餘由被
上訴人負擔。
    事實及理由
一、上訴人方面：
（一）緣上訴人蕭紫語（即蕭秋桂）曾向被上訴人借款計新台幣
      （下同）400萬元，因無力清償，欲以坐落於彰化縣社頭
      鄉湳雅村之建物所有權移轉與被上訴人作為清償，並交付
      建物所有權狀等資料由被上訴人收執，惟被上訴人以上揭
      房屋遭他人聲請法院假扣押為由，要求上訴人丙○○先償
      還上開借款，始將建物所有權移轉與上訴人丙○○，嗣上
      訴人丙○○代上訴人蕭紫語償還130萬元後，被上訴人更
      要求上訴人共同簽發，發票日民國（下同）86年3月19日
      、到期日86年12月31日、面額270萬元之本票1紙（下稱系
      爭本票），並同意上訴人分期償還。惟上訴人蕭紫語自86
      年4月起至97年12月17日止，按月以2萬元至2萬9,000元不
      等之金額，匯入被上訴人指定之訴外人即其配偶吳陳改於
      福興鄉農會或臺灣土地銀行福興分行之帳戶，累計匯款32
      8萬5,000元，系爭票款應已全部清償。
（二）又上訴人丙○○係因被上訴人要求於系爭本票上簽名，始
      願意交付上訴人蕭紫語所有建物權狀等資料供辦理過戶，
      故上訴人丙○○簽發系爭本票僅是要拿回權狀，非承擔上
      訴人蕭紫語之債務。
（三）因被上訴人持系爭本票聲請本院以97年度司票字第1279號
      民事裁定准予強制執行，致生損害於上訴人之權益，爰依
      法提起本件訴訟，請求判決確認被上訴人持有本院97年度
      司票字第1279號民事裁定所載系爭本票之本票債權及利息
      債權不存在。
（四）於本院並補稱，上訴人還130萬元後，尚欠270萬元，當時
      就約定不用利息。又票據法第28條第2項規定利率未經載
      明時，定為年利六釐，上訴人至97年12月17日止共款33
      5萬9,000元，系爭本票票款業已全部清償。原審認270萬
      元借款，並非無約定利息，若依270/400比例計算，則每
      個月約有4萬元之利息，而被上訴人稱當時雙方約明以每
      個月2萬7,000元計算利息，即應屬可信云云，顯係速斷，
      因被上訴人並未舉證，自不足採信。退步言之，被上訴人
      亦僅能依上開票據法規定請求年息百分之6之利息，經抵
      充計算結果，上訴人已清償本金2,535,232元，系爭本票
      本金僅餘164,768元，超過部分因清債消滅而不存在。又
      上訴人丙○○因被上訴人要求始在系爭本票上簽名，僅負
      票據責任，原因債權部分與上訴人丙○○無關。
二、被上訴人方面：
（一）上訴人蕭紫語借款之初，當時400萬元講好每月利息約6萬
      元，剩餘270萬元時，每月利息2萬7,000 元。上訴人蕭紫
      語迄今僅清償利息，本金部分全未清償。否認同意上訴人
      蕭紫語先還本金，若有資力再還利息。又其出資270萬元
      ，上訴人丙○○出資130萬元，解決上訴人蕭紫語所有建
      物問題，後來該建物一棟由上訴人蕭紫語之配偶取得，另
      一棟由上訴人丙○○之配偶取得，被上訴人均未取得，故
      被上訴人要求上訴人丙○○於系爭本票簽名，上訴人丙○
      ○自己願意於系爭本票簽名，承擔本票所載之債務，被上
      訴人始同意交付該建物權狀資料供辦理移轉登記，否則，
      任由法院拍賣即可。
（二）於本院並補稱，按清償債務而對於債權人負擔新債務者，
      除當事人另有意思表示外，若新債務不履行時，其舊債務
      仍不消滅。民法第320條定有明文。系爭本票未兌現前，
      上訴人借款之270萬元舊債務仍不消滅，原審以舊債務之
      利息約定，推論270萬元債務利息之計算，亦無不當。又
      上訴人既以借款之原因關係主張系爭本票債務不存在，回
      歸借款之原因關係，並非以票據法所定年息百分之6為依
      據，兩造就270萬元債務利息之約定，為每月2萬7,000元
      ，業經原審認定屬實。又上訴人丙○○自承係為了取得上
      訴人蕭紫語所有房屋之權狀等資料，以辦理過戶至其指定
      的人名下，始簽發系爭本票，足認上訴人丙○○簽發系爭
      本票為有對價關係及原因關係存在，其意在於承擔上訴人
      蕭紫語之債務，則系爭本票之原因債權對上訴人丙○○亦
      存在，上訴人之上訴均無理由。
三、原審斟酌兩造之攻擊防禦方法，判決上訴人之訴駁回，訴訟
    費用由上訴人負擔。上訴人聲明不服，提起上訴，求為判決
    廢棄原判決，確認被上訴人持有本院97年度司票字第1279號
    民事裁定所載系爭本票之本票債權及利息債權不存在。第一
    、二審訴訟費用由被上訴人負擔。被上訴人則聲明駁回上訴
    ，第二審訴訟費用由上訴人負擔。
四、經查上訴人主張上訴人蕭紫語向被上訴人借款400萬元，嗣
    上訴人丙○○償還130萬元後，餘270萬元由上訴人共同簽發
    系爭本票，交被上訴人持有，被上訴人並聲請本院97年度司
    票字第1279號民事裁定准予強制執行等事實，為被上訴人所
    不爭執，復經調閱前揭民事裁定卷屬實，此部分事實應堪認
    定。
五、上訴人蕭紫語主張系爭本票票款已全部清償，而上訴人丙○
    ○簽發系爭本票是要拿回上訴人蕭紫語所有建物權狀，僅負
    票據責任，非承擔上訴人蕭紫語之債務，為此提起本件確認
    系爭本票債權及利息債權不存在之訴等語。被上訴人則否認
    系爭本票債權不存在，並以上情置辯。
六、按因清償債務而對於債權人負擔新債務者，除當事人另有意
    思表示外，若新債務不履行時，其舊債務仍不消滅。民法第
    320條定有明文。上訴人蕭紫語因積欠被上訴人400萬元借款
    ，經上訴人丙○○償還130萬元後，餘270萬元由上訴人共同
    簽發系爭本票交被上訴人持有之事實，已如前述，依上開規
    定，系爭本票未履行時，其270萬元舊債務固仍不消滅，又
    上訴人蕭紫語雖自承一開始欠被上訴人400萬元時，1萬元利
    息一個月150元，算起來一個月約6萬元之利息等語，惟關於
    27 0萬元部分之利息約定，上訴人主張還130萬元後，尚欠
    270 萬元，當時就約定不用利息等語，被上訴人則辯稱，當
    時約定270萬元債務，每月利息2萬7,000元等語，其經受命
    法官訊以對於兩造所主張利息部分有何證據證明？上訴人蕭
    紫語答稱，當時就是兩造在被上訴人家裡開立系爭本票270
    萬元，只有兩造3人在場而已，也沒有訂立書面契約，也沒
    有其他人證可以證明；被上訴人答稱，上訴人有去我家開票
    ，只有我們兩造3人在場，只有口頭約定利息，沒有訂立書
    面契約等語在卷。而稽之系爭本票所載，出（發）票人蕭紫
    語、丙○○，發票日86年3月19日、到期日86年12月31日、
    面額270萬元，未約定利率，及被上訴人於97年12月5日提出
    系爭本票，具狀聲請本院裁定准予強制執行時，其聲請事項
    亦載明「按法定利率年息百分之六算付利息」等情，並經調
    閱本院97年度司票字第1279號民事裁定卷屬實。參以被上訴
    人於原審98年3月11日言詞辯論期日陳稱，上訴人向伊借款
    400 萬元，因為這400萬元沒有憑據，伊沒有向上訴人請求
    。現在向上訴人請求的金額是有票據的，伊才要向上訴人請
    求等語，被上訴人就上訴人蕭紫語積欠之270萬元債務，既
    經要求上訴人共同簽發系爭本票，如確有支付利息及其利率
    之約定，豈有不要求併予載明之理，供為日後請求之憑據，
    被上訴人空言所辯每月利息2萬7,000元云云，復未舉證以實
    其說，洵屬無據，尚不足採信。按發票人得記載對於票據金
    額支付利息及其利率。利率未經載明時，定為年利六釐。票
    據法第12 4條準用同法第28條第1、2項定有明文。系爭本票
    利率既未經載明，上訴人主張系爭本票應按法定利率計付利
    息，揆之上開規定，自屬有據。
七、又清償人所提出之給付，應先抵充費用，次充利息，次充原
    本；其依前二條之規定抵充債務者亦同，民法第323條定有
    明文。經查上訴人主張其自86年4月起至97年12月17日止，
    計匯款3,359,000元至被上訴人指定之吳陳改於福興鄉農會
    或臺灣土地銀行福興分行之帳戶之事實，有上訴人提出之
    款資料為證，並經臺灣土地銀行福興分行檢送交易明細在卷
    可稽，復為被上訴人所不爭執，應堪認定。經依上開規定抵
    充結果，詳如上訴人於98年9月18日提出之民事辯論意旨暨
    更正聲明狀所附還款明細表所示，被上訴人除抗辯約定利息
    外，對此亦表示無意見，從而，上訴人主張系爭本票債權本
    金至97年12月17日止，已清償2,535,232元，僅餘164,768元
    ，自堪採信。
八、又在票據上簽名者，依票上所載文義負責。二人以上共同簽
    名時，應連帶負責。本票發票人所負責任，與匯票承兌人同
    。票據法第5、121條定有明文。經查，上訴人丙○○為系爭
    本票之發票人，為上訴人丙○○所不爭執，揆之上開規定，
    自應依票上所載文義負責。復查上訴人蕭紫語積欠被上訴人
    400萬元債務，嗣由上訴人丙○○償還130萬元，及190萬元
    假扣押債務，解決上訴人蕭紫語被法院查封之二棟房地問題
    ，嗣其中一棟由上訴人丙○○之配偶取得，而被上訴人未取
    得任何房地等事實，亦為上訴人丙○○所不爭執，並陳明係
    為了取得上訴人蕭紫語所有房屋之權狀等資料，以辦理過戶
    至其指定的人名下，始簽發系爭本票在卷，足認上訴人丙○
    ○簽發系爭本票為有對價關係及原因關係存在，其意在於承
    擔上訴人蕭紫語之債務無訛，上訴人丙○○否認系爭本票債
    權存在云云，要屬無據，自不足採。
九、綜上，上訴人請求確認被上訴人對上訴人簽發如本院97年度
    司票字第1279號民事裁定所載系爭本票超過164,768元及自
    97年12月18日起至清償日止，按年息百分之6計算之利息之
    債權不存在，為有理由，應予准許。逾此所為之請求，為無
    理由，應予駁回。原審就上開應准許部分，為上訴人敗訴之
    判決，尚有未洽，上訴意旨求予廢棄改判，為有理由，爰由
    本院予以廢棄改判如主文第二項所示。至於上訴人之請求不
    應准許部分，原判決為上訴人敗訴之判決，於法並無不合，
    上訴意旨求予廢棄改判，為無理由，應駁回其上訴。
十、本件事證已臻明確，兩造其餘攻擊防禦方法，經審酌後均與
    判決結果不生影響，爰不予審究。
十一、結論：本件上訴為一部有理由，一部無理由，並依民事訴
      訟法第449條第1項前段、第450條、第463條、第79條、第
      85條第1項，判決如主文。
中    華    民    國    98    年    10    月     8    日
                民事第三庭      審判長法  官  羅培昌
                                      法  官  林秉暉
                                      法  官  尚安雅
以上正本係照原本作成。
如對判決上訴，應於判決送達後20日內向本院提出上訴狀。
中    華    民    國    98    年    10    月     8    日
                                      書記官  范鳳月


司法院資訊處製作；財團法人民間司法改革基金會備份。
